最　高　行　政　法　院　判　決　　　　　　　　　　九十一年度判字第一八二號
　　原　　　告　甲○○
　　被　　　告　勞工保險局
　　代　表　人　郭芳煜
右當事人間因勞保事件，原告不服行政院中華民國八十九年三月二十八日台八九訴字
第○八八八四號再訴願決定，提起行政訴訟。本院判決如左：
　　主  文
原告之訴駁回。
訴訟費用由原告負擔。
    事  實
緣原告於八十七年十月八日向被告申請殘廢給付，被告以原告已於八十五年一月三日
由裕隆汽車製造股份有限公司新店工廠申報退職退保請領三十七個月老年給付在案，
又據同仁醫院八十七年七月十五日出具之殘廢診斷書載，原告於八十七年七月十五日
經審定成殘。又行政院勞工委員會八十六年十二月十九日台八十六勞保二字第○五三
六四○號函釋，慢性腎衰竭洗腎治療患者得請領殘廢給付，屬新增項目，須於八十六
年十二月二十一日該函生效後，經診斷為永久殘廢，且仍參加勞工保險始符合請領規
定，原告於該函生效前已退保，自不得請領殘廢給付，乃以八十七年十月二十七日八
七保給字第六○三一六九二號書函核定不予發給殘廢給付。原告不服，申經審議、訴
願及再訴願均遭駁回，遂向本院提起行政訴訟。茲摘敘兩造訴辯意旨如次：
原告起訴意旨及補充理由略謂：一、原告於七十八年七月二十七日因腎功能衰竭在國
立台灣大學醫學院附設醫院接受血液透析治療，當時因無腎衰竭殘廢給付之規定即未
提出殘廢給付之聲請，八十一年一月三十一日原告依法檢具相關致殘證明文件，經台
北縣政府審定為極重度殘障，並領有殘障手冊。八十七年十月原告知悉被告內部會議
決議「罹患尿毒症洗腎患者得請領殘廢給付」之殘廢給付修正，即檢附相關請領證件
向被告申請殘廢給付，卻遭駁回。然查原告成殘時間應為自尿毒洗腎日起即七十八年
七月二十七日，有台大醫院診斷證明書為憑，另殘障手冊亦可證明原告早於八十一年
一月三十一日即經政府核定「極重度殘障」，因此原告致殘時間係發生於保險有效期
間已無疑。二、被告依中央法規標準法第十三條規定，認為原告此項殘廢給付係以行
政命令新增之項目，故應自發布之日起算至第三日起方始發生效力，顯然有如下所述
錯誤：（一）系爭殘廢給付之殘廢認定，原告業於八十一年一月三十一日經政府依國
立台灣大學附設醫院審定為殘廢之「診斷證明書」核定為殘障者。依法被告應依勞工
保險條例給予原告殘廢給付，惟因被告對殘廢之認定有誤差，以致曲解「尿毒症殘廢
者」之定義，而未能對此類殘廢保險人給付殘廢給付，被告顯然違法在先。（二）八
十六年十二月五日被告研議以被保險人罹患尿毒症洗腎患者得否請領殘廢給付一案，
既經醫學專家認定為洗腎患者實際上對腎臟之治療業已終止，並認定為殘廢，與勞工
保險條例第五十三條規定請領殘廢給付須以「治療終止」為要件相符，行政院勞工委
員會八十六年十二月十九日台八十六勞保二字第○五三六四○號函釋文並以此決議為
依據，足證系爭「殘廢給付」之項目在勞工保險條例第五十三條中早已屬殘廢給付項
目，此項同意尿毒症殘廢給付，應為被告自行糾正本身錯誤認知之決定，並非新增項
目，殆無疑問。（三）另依中央法規標準法第十一條之規定：「法律不得抵觸憲法，
命令不得抵觸憲法或法律，下級機關訂定之命令不得抵觸上級機關之命令」之法位階
精神，被告此項行政命令之效力顯然已牴觸勞工保險條例之上位規範，被告企圖引述
中央法規標準法第十三條及其他勞工保險條例規定規避給付，顯已違法。三、依據被
告目前給付尿毒症殘廢給付辦法其給付殘廢給付保險金之費用計算方式，係以審定成
殘之日亦即洗腎日或經審定殘廢之日之精神而言，亦可確認原告依法追溯以原告七十
八年七月二十七日終止治療之洗腎日期為申請殘廢給付之保險金為合情合理且合法。
四、綜上所述，被告否准原告之殘廢給付申請顯有違誤，請撤銷原處分及一再訴願決
定，並另為適法之處分等語。
被告答辯意旨略謂：一、依照勞工保險條例第十九條第一項規定：「被保險人或其受
益人，於保險效力開始後，停止前發生保險事故者，得依本條例規定，請領保險給付
。」又行政院勞工委員會八十六年十二月十九日台八十六勞保二字第○五三六四○號
函示，同意依勞工保險條例施行細則第八十條規定，增列罹患慢性腎衰竭洗腎治療之
被保險人得請領殘廢給付。查本項函示係中央主管機關依法以行政命令新增之項目，
依照中央法規標準法第十三條規定，應自發布之日起算至第三日即八十六年十二月二
十一日起發生效力。二、原告已於八十五年一月三日退職退保並請領三十七個月老年
給付在案，其保險效力業已終止。又據同仁醫院八十七年七月十五日出具之殘廢診斷
書載，原告於八十七年七月十五日審定成殘，所患雖於行政院勞工委員會八十六年十
二月十九日台八十六勞保二字第○五三六四○號函示生效後審定成殘，惟審殘當時保
險效力業已終止，不符勞工保險條例第十九條第一項規定，被告爰依規定核定所請殘
廢給付應不予給付。並於八十七年十月二十七日以八七保給字第六○三一六九二號函
告在案。原告不服本局之核定，循序向勞工保險監理委員會、行政院勞工委員會、行
政院提起爭議審議、訴願、再訴願，均遭駁回，足見被告之原處分合法且並無不當。
三、原告訴稱其成殘時間應為自尿毒洗腎之日起，即七十八年七月二十七日，惟查該
時點係在前揭行政院勞工委員會八十六年十二月十九日台八十六勞保二字第○五三六
四○號函示生效之前，所請殘廢給付亦應不予給付，併予敘明。四、綜上論述，原告
之訴顯無理由，請予駁回等語。
    理  由
按「被保險人或其受益人，於保險效力開始後，停止前發生保險事故者，得依本條例
規定，請領保險給付。」、「被保險人因普通傷害或罹患普通疾病，經治療終止後，
如身體遺存障害，適合殘廢給付標準表規定之項目，並經保險人自設或特約醫院診斷
為永久殘廢者，得按其平均月投保薪資，依同表規定之殘廢等級及給付標準，一次請
領殘廢補助費，．．．。被保險人領取普通傷病給付期滿，或其所患普通傷病經治療
一年以上尚未痊癒，如身體遺存障害，適合殘廢給付標準表規定之項目，並經保險人
自設或特約醫院診斷為永不能復原者，得比照前項規定辦理。」、「被保險人已領取
老年給付者，不得再行參加勞工保險。」為勞工保險條例第十九條第一項、第五十三
條及第五十八條第二項所明定。次按「依本條例第五十三條及第五十四條規定，請領
殘廢給付者，以全民健康保險特約醫院或診所診斷為永久殘廢或永不能復原之當日為
本條例第三十條所定請領之日。」「本條例第五十五條及勞工保險殘廢給付標準表未
規定之事項，得由中央主管機關補充規定之。」為同條例施行細則第七十八條第一項
及第八十條所明定。又被保險人罹患尿毒洗腎者，既經醫學專家會議認為洗腎者實際
上對腎臟之治療業已終止，並認定為殘廢，與勞工保險條例第五十三條規定請領殘廢
給付須以「治療終止」為要件相符，且為使社會保險給付一致性，邇後罹患尿毒症洗
腎患者請領殘廢給付相關問題，同意依該項會議決議辦理。其中會議決議(三)依勞工保
險條例施行細則第八十條規定新增慢性腎衰竭洗腎治療者比照「胸腹部臟器機能遺存
顯著障害，終身祗能從事輕便工作者」第七等級發給給付，如再併發其他器官障害時
，應依綜合審定原則評定殘廢等級，惟應扣除前因尿毒洗腎已領取之殘廢給付日數。
「本會八十六年十二月十九日台八十六勞保二字第○五三六四○號函示生效後實際從
事工作之被保險人，且正在洗腎者，得依上開函示請領殘廢給付。但函示生效後初次
加保，並於加保前即開始洗腎者，因屬保險效力開始前發生之事故，應不予給付。」
復經勞委會八十六年十二月十九日台八十六勞保二字第○五三六四○號及八十七年九
月十五日台八十七勞保二字第○三八三七二號函釋有案。本件原告於八十七年十月八
日向被告申請殘廢給付，被告以原告已於八十五年一月三日由裕隆汽車製造股份有限
公司新店工廠申報退職退保請領三十七個月老年給付在案，又據同仁醫院八十七年七
月十五日出具之殘廢診斷書載，原告於八十七年七月十五日經審定成殘。又行政院勞
工委員會八十六年十二月十九日台八十六勞保二字第○五三六四○號函釋，慢性腎衰
竭洗腎治療患者得請領殘廢給付，屬新增項目，須於八十六年十二月二十一日該函生
效後，經診斷為永久殘廢，且仍參加勞工保險始符合請領規定，原告於該函生效前已
退保，自不得請領殘廢給付，乃以八十七年十月二十七日八七保給字第六○三一六九
二號書函核定不予發給殘廢給付。原告不服，循序提起訴訟主張其於七十八年七月二
十七日因腎功能衰竭在國立台灣大學醫學院附設醫院接受血液透析治療，八十一年一
月三十一日經台北縣政府依臺大醫院之診斷證明書審定為極重度殘障，並領有殘障手
冊，其成殘時間應為自尿毒洗腎日起即七十八年七月二十七日，係發生於保險有效期
間內，依勞工保險條例第五十三條規定，原已屬殘廢給付項目，行政院勞工委員會八
十六年十二月十九日台八十六勞保二字第○五三六四○號函釋慢性腎衰竭洗腎治療患
者得請領殘廢給付，係自行糾正原先錯誤認知，並非新增項目，被告認該函釋自發布
日起算至第三日始生效力，顯有違誤云云。查勞工保險條例第五十三條第一項規定被
保險人因普通傷害或罹患普通疾病，經治療終止後，如身體遺存障害，適合殘廢給付
標準表規定之項目，並經保險人自設或特約醫院診斷為永久殘廢者，得按其平均月投
保薪資，依同表規定之殘廢等級及給付標準，一次請領殘廢補助費。故得否請領殘廢
給付及請領金額，除所罹患之疾病已治療終止外，尚需適合殘廢給付標準表所規定之
項目，始得依該條所附殘廢給付標準表、殘廢等級及給付標準申請，並非疾病一治療
終止，即得請領殘廢給付，仍需以殘廢給付標準表有明文規定為限，法條規定甚明。
慢性腎衰竭洗腎治療者，原不在勞工保險殘廢給付標準表內，行政院勞工委員會八十
六年十二月十九日台八十六勞保二字第○五三六四○號函示同意依勞工保險局邀集醫
學專家會議所作成之決議新增慢性腎衰竭洗腎治療者比照「胸腹部臟器機能遺存顯著
障害，終身祗能從事輕便工作者」第七等級發給殘廢給付，既屬依勞工保險條例施行
細則第八十條規定之新增殘廢給付項目，依照中央法規標準法第十三條規定，應自發
布之日起算至第三日起（即八十六年十二月二十一日）發生效力。原告稱該函釋對於
洗腎患者之給付，並非新增項目，係對法律之規定有所誤解。而原告殘廢時，該函釋
尚未發布生效，且原告既已於八十五年一月三日退職並請領三十七個月老年給付在案
，其保險效力自八十五年一月三日起終止，雖其所送臺大醫院八十七年九月十一日出
具之診斷書載原告於七十八年七月二十七日開始作血液透析治療，由於該病症得請領
殘廢給付係屬新增項目，其須於八十六年十二月二十一日上開函示生效後，經特約醫
院診斷確定為永久殘廢時仍參加勞工保險者始符合請領規定，原告於該函釋生效前已
退職退保，尚難依該規定請領殘廢給付。行政院勞工委員會為勞工保險主管機關，所
為函釋並無違反勞工保險條例之情事，原告所稱該函釋違反母法之詞，尚不足採。綜
上所述，被告所為核定不予給付之處分，於法尚無不合，訴願決定及再訴願決定遞予
維持原處分並無違誤，原告起訴意旨經查無理由，應予駁回。
據上論結，本件原告之訴為無理由，爰依行政訴訟法施行法第二條、行政訴訟法第九
十八條第三項前段，判決如主文。
中　　華　　民　　國　　九十一　　　年　　 一 　　　　月    二十五　　　日
                    最 高 行 政 法 院  第 三 庭
                                審 判 長 法  官　　　徐  樹  海
                                         法  官      鍾  耀  光
                                         法  官　　　吳  錦  龍
                                         法  官　　　鄭　淑　貞
                                         法  官　　　林　家　惠
右  正  本  證  明  與  原  本  無  異
　　　　　　　　　　　　　　　　　　　　 法院書記官　阮  桂  芬
中　　華　　民　　國　　九十一　　　年　　　一　　　　月　　二十五　　　日
